【裁判字號】    97,台上,5937
【裁判日期】    971120
【裁判案由】    違反毒品危害防制條例等罪
【裁判全文】
最高法院刑事判決            九十七年度台上字第五九三七號
上  訴  人  甲○○
上列上訴人因違反毒品危害防制條例等罪案件，不服台灣高等法
院中華民國九十七年八月二十九日第二審判決（九十七年度上訴
字第三二一一號，起訴案號：台灣基隆地方法院檢察署九十六年
度偵字第三九六九號），提起上訴，本院判決如下：
    主  文
上訴駁回。
    理  由
按刑事訴訟法第三百七十七條規定：上訴於第三審法院，非以判
決違背法令為理由，不得為之；是提起第三審上訴，應以原判決
違背法令為理由，係屬法定要件。如果上訴理由書狀並未依據卷
內訴訟資料具體指摘原判決不適用何種法則或如何適用不當，或
所指摘原判決違法情事，顯與法律規定得為第三審上訴理由之違
法情形不相適合時，均應認其上訴為違背法律上之程式，予以駁
回。原判決綜合全案卷證資料，本於事實審法院之推理作用，認
定上訴人甲○○有其事實欄（援引第一審判決事實）所載之販賣
第一級毒品犯行，因而維持第一審依數罪併罰論上訴人以販賣第
一級毒品罪四罪，各處如第一審判決附表所示之刑，並定應執行
之刑有期徒刑貳拾貳年，及為相關從刑之宣告，駁回上訴人在第
二審之上訴。已詳細說明其所憑證據及認定之理由；對於上訴人
所為之辯解，何以不可採，亦在理由內詳予指駁，俱有卷存之證
據資料可資覆按。從形式上觀察，原判決並無違背法令情形。上
訴人上訴意旨略稱：（一）、依民國九十六年三月二十一日、同
年四月十二日監聽譯文內容，足證上訴人與洪志瀚間就海洛因之
交付非基於買賣關係。洪志瀚於第一審陳明，上訴人曾詢問其有
無意願一人出一半款項，且需分裝二人各拿一包，可見上訴人與
洪志瀚確合資購買海洛因，而無販賣海洛因予洪志瀚之情。原判
決就此有利證據未說明不採之理由，遽以上訴人與洪志瀚對話未
提及「合資購買毒品」，即否定合資購買毒品之情，顯屬率斷。
（二）、原判決所引第一審判決事實一(2)即九十六年五月二十一
日部分，上訴人及洪志翰皆否認有毒品之交付，則依「罪證有疑
，利於被告」之法理，當為上訴人有利之認定。上訴人於原審已
就此爭執，原判決仍未說明指駁之理由。又警方未扣得毒品，亦
無積極證據足證上訴人販賣毒品，充其量，上訴人只構成轉讓毒
品罪。（三）、洪志瀚於第一審證稱上訴人曾勸其戒毒，若上訴
人從事販賣毒品，無不希望藉由毒品之販售從中獲利，豈有勸戒
購毒者戒毒之理？足見上訴人並無販毒之情。原判決謂：縱使上
訴人曾勸洪志瀚戒毒，亦無解伊販賣海洛因之刑責；否定洪志瀚
上開有利證詞，殊有違論理法則。（四）、洪志瀚於警詢、偵查
中之證述，屬傳聞證據，上訴人之選任辯護人於原審準備程序，
已就證據能力提出爭執，公訴人並未舉證證明該等證述具有較可
信或特別可信之情形。又證人於警詢之證言是否具任意性及真實
性之認定，並無從以其偵查筆錄制式之記載予以判定。況洪志瀚
警詢與偵查筆錄內容迥異，並無第一審判決所認：「其警詢內容
與檢察官及本院審理中經具結後所為之證述內容相若」之情形；
洪志瀚審判外陳述是否具任意性，仍未臻明確，原判決認洪志瀚
之警詢筆錄具任意性而有證據能力，與證據法則有違。（五）、
洪志瀚於警詢證稱：每次交易地點都是甲○○約在基隆市○○路
其工作之機車店旁停車場，交易金額分別是新台幣（下同）五千
元，重量０．四公克等語；與原判決所認定之交易地點、各次交
易金額、數量顯不相符。（六）、洪志瀚於原審交互詰問中已確
認上訴人所提錄音光碟及譯文為真實，依刑事訴訟法第一百五十
九條之五規定，當事人就該光碟既無爭執，應具有證據能力。原
判決否定該等錄音光碟及譯文之證據能力，仍與證據法則有違云
云。惟查：認定犯罪事實所憑之證據，並不以直接證據為限，間
接證據亦包括在內，審理事實之法院綜合卷內之直接、間接證據
，本於推理作用，於通常一般之人均不致有所懷疑，得確信其為
真實之程度者，即得據之為有罪之認定。又證據之取捨及證據證
明力如何，均屬事實審法院得自由裁量、判斷之職權，苟其此項
裁量、判斷，並不悖乎通常一般之人日常生活經驗之定則或論理
法則，復於判決內論敘其何以作此判斷之心證理由者，即不得任
意指摘其為違法，據為提起第三審上訴之合法理由。原判決引用
第一審判決書所載，以證人即毒品買受人洪志瀚九十六年七月十
三日警詢、八月二十一日偵查及原審審理中所陳、上訴人與洪志
瀚間於九十六年三月十九日、三月二十一日、四月十二日、四月
十三日、四月十六日、五月二日、五月二十日、五月二十一日、
六月十三日、六月十四日、六月十五日，以0000000000號行動電
話與0000000000號行動電話相互通話之監聽譯文，及原審法院九
十六年度訴字第八０一號洪志瀚施用毒品之確定判決等直接、間
接證據資料，認定上訴人確有販賣海洛因，而非轉讓，並說明認
定之心證理由；所為論斷，非僅以上訴人或洪志瀚之供述為唯一
依據。縱使上訴人曾勸洪志瀚戒毒，非必然即無販賣海洛因犯行
，仍無解於刑責。核與證據法則無違，洵無上訴意旨（一）至（
三）所指違背法令情形。又被告、共犯或其他共同被告之自白，
及證人之證詞，均屬供述證據之一種，而供述證據具有其特殊性
，與物證或文書證據具有客觀性及不變性者異。是以共同被告、
共犯間之自白，或證人所陳前後不一，或彼此互相齟齬之情形，
事實審法院為發現真實起見，就其全盤供述之意旨，佐以卷內證
據為綜合判斷，並依據經驗法則及論理法則，詳予剖析其供述異
、同之情形，並調查其他必要之證據，以去瑕存真，定其取捨，
若足認其關於基本事實之陳述，果於真實性無礙時，即非不得予
以採信，自不得僅以數供述證據間稍有不符或矛盾，即認審理法
院不得為證據之取捨，遽指為違法，執為第三審之上訴理由。關
於洪志瀚警詢陳述之證據能力部分，原判決引據第一審判決所載
：洪志瀚於警詢向司法警察所為之證述，雖未經具結擔保，然其
內容與其於檢察官及本院審理中經具結後所為之證述內容相若，
據此逆推，已可見洪志瀚應係本於真意始為警詢筆錄所載之供述
，兼之本案亦未見司法警察有何違法取供情事，本院審酌其作成
之情況，尚無違法不當及證明力明顯過低之瑕疵云云；似誤認刑
事訴訟法第一百五十九條第二項「特別可信性」之要件係屬證據
證明力之要件，於法不無瑕疵。惟原判決已於補充理由中，另謂
：洪志瀚於警詢對於向甲○○購買毒品之期間、交易方式、地點
及金額等事實的陳述，均較審理時明確；該證人警詢陳述，距案
發時間較近，記憶較為深刻，不致因時隔日久而遺忘案情，且較
無來自被告或施用毒品圈的壓力，或事後串謀而故為迴護被告、
虛偽不實陳述之可能與機會；洪志瀚於偵查中供明警詢係自由意
識下所為，警方並無任何不法取供情事等語；詳述洪志瀚警詢所
為審判外陳述具備「特別可信性」之理由依據。則原判決所引第
一審判決理由之前述瑕疵，業經原判決補正，上訴意旨（四）就
業經治癒之瑕疵再予爭執，殊非適法之第三審上訴理由。又原判
決理由說明：洪志瀚於警詢、偵查及在第一審均明確證述其向上
訴人購買海洛因，並未述及與上訴人合資購買，卷附九十六年三
月十九日、四月十二日通聯譯文，固顯示上訴人曾提及「合夥」
與「一人一半」等詞。惟僅足以證明上開期日談話過程，不足為
上訴人於九十六年五月二十日、二十一日、同年六月十三日、十
四日犯行之有利認定。另依九十六年五月二十日、二十一日、同
年六月十三日、十四日通聯內容，上訴人與洪志瀚並未談及合買
毒品，除有監聽譯文可憑之外，並經洪志瀚證述在卷。上訴意旨
（五）置原判決上開說明於不顧，任意指摘原判決理由欠備，仍
非適法之第三審上訴理由。而刑事訴訟法第一百五十九條之五第
一項、第二項之規定，係以被告以外之人於審判外之陳述不符合
同法第一百五十九條之一至第一百五十九條之四有關傳聞法則例
外規定之情形，且該陳述須經法院審酌作成時之情況，認為適當
時，始有其適用。此所謂「審酌該陳述作成時之情況，認為適當
」者，係指依各該審判外供述證據製作當時之過程、內容、功能
等情況，是否具備合法可信之適當性保障，加以綜合判斷而言；
倘法院審酌結果，認其可信度明顯過低之情事者，即應認其欠缺
適當性，仍不具證據能力，而不得作為證據。前開規定係以傳聞
證據因未經當事人之反對詰問予以核實，乃予以排斥，惟若當事
人已放棄反對詰問權，於審判程序表明同意該傳聞證據可作為證
據，基於證據資料愈豐富，愈有助真實發見之理念，法院自可例
外認該傳聞證據具有證據能力。但法院仍保有審查權，非謂事實
審法院就符合明示或擬制同意作為證據，即有賦予證據能力之義
務。原審於九十七年八月十三日審判期日，辯護人於主詰問程序
，請審判長提示其在原審所提準備程序書狀後附之通訊譯文，調
查洪志瀚曾向上訴人表示，警詢時其向員警陳述央請上訴人幫忙
「調」毒品，因員警表示「調」與「買」並無不同，警詢筆錄因
而記載販賣，檢察官於反詰問程序則表示無意見云云。惟上揭譯
文與錄音光碟本屬證人於審判外對上訴人所為之陳述，係屬傳聞
證據，依刑事訴訟法第一百五十九條第一項規定，原則上本無證
據能力；縱該傳聞證據經當事人「明示同意」或「擬制同意」作
為證據，是否具有證據能力，審理法院仍有審查裁量之權限，已
如前述。則原判決以上開譯文及錄音光碟，係屬證人審判外之陳
述，且不具備法律規定得為證據之特別情形，乃依刑事訴訟法第
一百五十九條規定認無證據能力，尚與證據法則無違。上訴意旨
（六）猶爭執上開錄音內容，依刑事訴訟法第一百五十九條之五
規定，應具有證據能力，指摘原判決採證不當，仍非合法上訴第
三審之理由。其餘上訴意旨，經核或係持已為原判決指駁之陳詞
再事爭辯，及對於事實審法院取捨證據與自由判斷證據證明力之
職權行使，依憑己見，任意指摘；或就不影響判決本旨之枝節問
題，徒以自己之說詞，泛指其為違法，俱難認已符合首揭法定之
第三審上訴要件。其上訴違背法律上之程式，應予駁回。
據上論結，應依刑事訴訟法第三百九十五條前段，判決如主文。
中    華    民    國  九十七  年   十一   月   二十   日
                      最高法院刑事第九庭
                          審判長法官  洪  文  章
                                法官  王  居  財
                                法官  郭  毓  洲
                                法官  黃  梅  月
                                法官  邱  同  印
      本件正本證明與原本無異
                                      書  記  官
中    華    民    國  九十七  年   十一   月  二十四  日
                                                      V


司法院資訊處製作；財團法人民間司法改革基金會備份。
